臺灣高等法院刑事判決
109年度交上易字第303號
上  訴  人  臺灣新北地方檢察署檢察官
被      告  林詩庭


上列上訴人因被告過失傷害案件，不服臺灣新北地方法院109年
度審交易字第214號，中華民國109年7月16日第一審判決（起訴
案號：臺灣新北地方檢察署108年度偵字第24473號），提起上訴
，本院判決如下：
    主  文
上訴駁回。
    理  由
一、公訴意旨略以：被告林詩庭於民國108年5月8日14時許，騎
    乘車牌號碼000-0000號普通重型機車，沿新北市中和區員山
    路往連城路方向行駛，行經員山路與民安街口時，本應注意
    轉彎車應讓直行車先行，而依當時日間天候晴、柏油路面乾
    燥無缺陷無障礙物、視距良好等情形，並無不能注意之情事
    ，竟疏於注意即貿然右轉往民安街方向行駛，適同向右側告
    訴人邱雯芳騎乘車牌號碼000-000號普通重型機車直行該處
    ，一時閃避不及而碰撞被告車輛，致告訴人人車倒地，並受
    有左腳第二趾近端指節骨折、左膝、左足擦挫傷，因認被告
    涉犯修正前刑法第284條第1項前段之過失傷害罪嫌。
二、按犯罪事實應依證據認定之，無證據不得認定犯罪事實。又
    不能證明被告犯罪者，應諭知無罪之判決，刑事訴訟法第15
    4條第2項、第301條第1項分別定有明文。而事實之認定，應
    憑證據，如未能發現相當證據，或證據不足以證明，自不能
    以推測或擬制之方法，以為裁判基礎。再認定不利於被告之
    事實，須依積極證據，苟積極證據不足為不利於被告事實之
    認定時，即應為有利於被告之認定，更不必有何有利之證據
    。
三、公訴意旨認被告涉犯過失傷害罪嫌，係以：被告及告訴人之
    偵查中陳述、道路交通事故現場圖、道路交通事故調查報告
    表(一)、(二)、現場監視器畫面翻拍照片及車損照片、亞東
    紀念醫院診斷證明書為其主要論據。
四、訊據被告坦承有於上揭時、地駕駛機車與告訴人騎乘之機車
    發生碰撞致告訴人受傷等事實，惟堅決否認過失，辯稱：我
    從車道右轉前有打方向燈，當時從右側後照鏡並未看到告訴
    人車輛，所以沒有注意到右側直行之告訴人車輛，快要完成
    轉彎時，告訴人車頭才碰撞到我後車牌，我沒有過失等語。
五、上開車禍之發生（時間應係13時53分許，起訴書誤載為14時
    許，應予更正），業據被告坦認無誤，核與告訴人於偵查中
    指訴之情節大致相符（告訴人於原審及本院均經傳未到），
    並有道路交通事故現場圖、調查報告表(一)、(二)、亞東紀
    念醫院診斷證明書、現場車損照片及監視器畫面翻拍照片在
    卷可查，此部分並無疑義。但針對被告騎車右轉有無過失？
　㈠按機車行駛至交岔路口，右轉彎時，應距交岔路口30公尺前
    顯示方向燈或手勢，換入外側車道、右轉車道或慢車道，駛
    至路口後再行右轉。但由慢車道右轉彎時應於距交岔路口30
    至60公尺處，換入慢車道；且轉彎車應讓直行車先行，道路
    交通安全規則第102條第1項第4、7款定有明文。而此「預先
    切換至慢車道」注意義務及「直行車優先行駛」之規範目的
    ，乃在防免車輛由快車道逕行右轉時，因阻擋慢車道車輛直
    行路線，兩車易產生碰撞事故、進而造成人身傷亡。是對於
    右轉車之機車駕駛人而言，其行駛時所應注意之直行車狀況
    ，應係指依一般社會通念，限於位在其右側「車道」上之直
    行車輛，對於碰撞結果之發生可得預見且具有迴避可能性，
    而應注意避免碰撞上開直行車輛，讓其先行。且按汽機車駕
    駛人，因可信賴其他參與交通之對方亦能遵守交通規則，且
    衡諸日常生活經驗及一般合理駕駛人之注意能力，已為必要
    之注意，並已採取適當之措施，或縱未採取適當之措施，仍
    無法避免交通事故之發生時，該汽機車駕駛人對於信賴對方
    亦能遵守交通規則乃竟違規之行為，自無預防之義務，難謂
    該汽機車駕駛人即有能注意而不注意之過失，而令負過失之
    責任（最高法院90年度台上字第2400號判決意旨參照）。準
    此，倘他人之違規行為係不可預見，且無充足之時間可採取
    適當之措施，以避免發生交通事故之結果時，自不能課以該
    駕駛人對於不可預見之對方違規行為有預防之義務。
　㈡查被告機車右轉前所行駛之員山路，並未繪設快慢車道分隔
    線，亦無標記車道線，此有道路交通事故調查報告表(一)在
    卷可參（見偵卷第14頁），又被告（身穿黑色上衣，頭戴白
    色安全帽）機車右轉前所停等紅燈位置，為機車停等區較為
    右側，並非偏向左側甚至靠近路中央雙黃線區域，有案發前
    監視器畫面翻拍照片可憑（見原審卷第89頁），是以，被告
    騎車至該處停等紅燈，並隨即於綠燈亮起後起步右轉，已無
    右轉前「未先換入外側車道、右轉車道或慢車道」之疏失。
　㈢經本院當庭勘驗案發時現場監視器畫面結果：
　⒈108/5/8 13:53:08：
　　告訴人（身穿粉紅色上衣，頭戴銀色安全帽）騎車停等於紅
    色標線內之綠色標線型人行道上，左後方側車道上被告亦騎
    車停等該處，兩車均因同向車道號誌為紅燈，均停車等待號
    誌轉換。
　⒉108/5/8 13:53:11：
　　同向車道號誌變換為綠燈，被告與告訴人車輛均開始起步向
    前行駛。
　⒊108/5/8 13:53:13：
　　被告車輛駛至路口開始右轉，並打方向燈，此時，告訴人車
    輛才駛出紅色標線內之綠色人行道。
　⒋108/5/8 13:53:14：
　　被告已從路口右轉並出現於告訴人車輛左前方處，告訴人仍
    繼續駕車而進入路口，兩車交會，告訴人車頭則與被告機車
    後方車牌發生碰撞，告訴人人車倒地（見原審卷第89、90頁
    截圖、本院卷第40、41頁勘驗筆錄及第45至49頁截圖）。
　㈣由上開勘驗結果可知，被告機車在進入路口右轉時，已先靠
    該車道之右側行駛，並已顯示右轉方向燈，而在右轉前，亦
    待同車道右前方車輛（綠色安全帽之騎士）直行路口後，始
    開始進行右轉，盡到注意讓右後方車道上直行車輛先行之注
    意義務，是被告案發前駕駛行為並無違反交通規則，自可合
    理信賴如此右轉不至於與遵守交通規則之他車發生碰撞車禍
    ；雖被告機車在該路口進行右轉時，告訴人機車已出現在其
    右側後方，然因告訴人機車係從「綠色人行道」上違規起駛
    至路口，欲從被告駕駛之車輛右後方繼續向前直行，但其車
    頭與打方向燈之被告機車後方車牌發生碰撞，則告訴人機車
    既非自始從「同一車道」右側持續直行至路口，且從告訴人
    駛出人行道時至出現在被告車輛右後方，僅僅歷時約1秒，
    兩車交會時，被告機車車頭已右轉入民安街，再細觀員山路
    與民安街交岔路口轉彎處，尚有部分攤位搭建在旁，因而配
    合劃設綠色標線型人行道以供行人專用，避免人車爭道發生
    危險，且該綠色標線型人行道部分亦與被告車輛原行駛車道
    呈現平行，故而被告右轉該路口前，其視線僅會注意其同一
    車道上旁邊或後方直行車輛動態，尚難留意會有機車駕駛人
    沿著由行人專用之綠色標線型人行道區域恣意行駛出路口，
    則依此等時間間隔、現場路況之客觀情狀，被告當時顯然確
    無足夠反應之時間防止本案車禍之發生，已難期待被告就其
    車尾與告訴人車頭之擦撞有何防止結果發生之可能。被告辯
    稱有從右側後照鏡看，並未看到告訴人車輛出現，所以就沒
    有注意到右側直行之告訴人車輛等語，確有所本，被告轉彎
    時既已為必要之注意，依當時情狀亦無迴避之可能，依據前
    揭㈠之說明，即難認被告有何轉向過失可言。
　㈤本件交通事故先後經檢察官、原審送請新北市政府車輛行車
    事故鑑定會、新北市車輛行車事故鑑定覆議會為初鑑、覆鑑
    結果，分別認為「一、邱雯芳（即告訴人）駕駛普通重型機
    車，由標線型人行道駛入道路未讓道路中行進車輛先行，為
    肇事原因。二、被告林詩庭駕駛普通重型機車，無肇事因素
    」、「一、邱雯芳（即告訴人）駕駛普通重型機車，由標線
    型人行道駛入道路未讓道路中行進車輛先行，為肇事原因。
    二、被告林詩庭駕駛普通重型機車，無肇事因素，結論仍維
    持原鑑定意見」（見偵卷第43、44頁新北車鑑字第0000000
    號鑑定意見書及原審卷第67、68頁新北覆議0000000號鑑定
    覆議意見書），核與本院認定相同，自可一併作為佐證。
六、綜上，本案依檢察官所舉證據，尚難認定被告有何右轉之疏
    失，自無從認定被告有公訴意旨所指過失傷害犯嫌，既然不
    能證明被告犯罪，依據首揭法律明文規定及證據法則，自應
    諭知被告無罪。
七、駁回檢察官上訴之理由：
　㈠原審經詳細審理後，認檢察官所提證據，尚不能證明被告犯
    罪，而對被告為無罪諭知，經核其認事用法、證據之取捨，
    均已詳為敘明，與本院之上開認定相同。
　㈡檢察官上訴稱：告訴人在綠色標線型人行道上停等紅燈，但
    撞擊前已在車道上，被告未完全緊靠右側轉彎，且右轉時未
    禮讓包含告訴人在內之3台機車，被告已明顯看到告訴人之
    機車，卻無禮讓之意，又未剎車，自有過失，原判決認事用
    法不當，請求撤銷原判決。
　㈢然而，上開道路交通安全規則係以「車道」作為判斷路權之
    基礎，法規並無要求機車駕駛人必須緊靠於慢車道、右轉車
    道或最外側車道之「最右側」方能右轉，檢察官前揭主張已
    非合理，又經本院勘驗結果，當被告已然開始右轉時，告訴
    人機車才從綠色人行道區域進入車道而出現在被告右後側，
    當時告訴人所在，已非被告視線會特別留意之處，檢察官並
    未充分證明被告已看到告訴人機車，或對告訴人機車動向有
    所注意，卻仍未禮讓其直行，自難認定被告未禮讓或未剎車
    讓告訴人先行乃侵犯直行車先行路權之過失轉向行為，是檢
    察官之上訴為無理由，應予駁回。
據上論斷，應依刑事訴訟法第368條，判決如主文。
本案經檢察官彭馨儀提起公訴，檢察官陳炎辰提起上訴，檢察官
羅建勛到庭執行職務。
中　　華　　民　　國　　109 　年　　10　　月　　27　　日
                    刑事第八庭  審判長法  官  陳世宗
                                      法  官  周明鴻
                                      法  官  吳勇毅
以上正本證明與原本無異。
不得上訴。
                                      書記官  許家慧
中　　華　　民　　國　　109 　年　　10　　月　　30　　日